【裁判字號】    98,訴,1374
【裁判日期】    981030
【裁判案由】    確認抵押債權不存在
【裁判全文】
臺灣桃園地方法院民事判決              98年度訴字第1374號
原      告  甲○○
訴訟代理人  徐明珠律師
被      告  乙○○
訴訟代理人  王年柿律師
上列當事人間請求確認抵押債權不存在事件，本院於民國98年10
月14日言詞辯論終結，判決如下：
    主  文
原告之訴駁回。
訴訟費用由原告負擔。
    事實及理由
壹、程序方面：
一、本件被告經合法通知，未於最後言詞辯論期日到場，核無民
    事訴訟法第386 條所列各款情形，爰依原告之聲請，由其一
    造辯論而為判決。
二、按確認法律關係之訴，非原告有即受確認判決之法律上利益
    者，不得提起之，民事訴訟法第247 條第1 項定有明文。所
    謂即受確認判決之法律上利益，係指法律關係之存否不明確
    ，原告主觀上認其在法律上之地位有不安之狀態存在，且此
    種不安之狀態，能以確認判決將之除去者而言。本件原告主
    張其向被告借款新台幣（下同）500,000 元，為擔保上述債
    務能夠如期清償於被告，其除分別開立面額均為20,000元之
    本票，共計24張作為擔保外，並以其所有坐落於桃園縣桃園
    市○○段埔子小段第2096之13地號土地及其上同段第6738箭
    號之建物（以下合稱系爭不動產），設定最高限額650,000
    元之抵押權作為上述借款債務之擔保。迄至98年5 月19日止
    ，共計清償374, 700元，原告目前僅尚欠被告125,300 元未
    付等語，被告則否認原告有清償任何借款本金，且被告已聲
    請本院對系爭不動產為抵押物拍賣，則兩造就上述最高限額
    抵押權是否存在顯有爭執，如不訴請確認，原告在私法上之
    地位即有受侵害之危險，而此項危險有以確認判決除去之必
    要，參諸首開說明，原告提起本件確認系爭本票債權不存在
    之訴以排除此項危險，自有即受確認判決之法律上利益，合
    先敘明。
貳、實體方面：
一、本件原告主張：
  (一)原告於民國96年3 月5 日向被告借款500,00 0元，原告為擔
    保上述債務能夠如期清償於被告，除分別開立面額均為20,0
    00元之本票，共計24張作為擔保外，並以原告所有之系爭不
    動產為被告設定最高限額650,000 元之抵押權作為上述借款
    債務之擔保。
  (二)原告自96年3 月5 日向被告借款後，即陸續清償被告債務，
    迄至98年5 月19日止，共計清償374,700 元，故原告目前尚
    欠被告125,300元未付。
  (三)原告既然僅積欠被告125,300 元，而非被告所稱之500,000
    元，亦非登記謄本上所載之最高限額650,000 元抵押權，如
    原告不提起本件訴訟，自有受法院拍賣系爭不動產之危險，
    原告即有受確認判決之法律上利益。
  (四)兩造並無每月20,000元之利息約定，縱認有上述約定，因其
    超過法定利息上限部分並無請求權，被告1 年僅得收取100,
    000 元之利息。又若依被告所述，上述借款利息只剩220,00
    0 元未償，且原告所簽發之24張面額均為20,000元之本票係
    作為利息支付，則原告已清償被告260,000 元（24x20,000-
    220,000=260,000）。
  (五)聲明：確認被告對原告所有坐落於桃園縣桃園市○○段埔子
    小段第2096之13地號，設定權利範圍萬分之551 ，及其上同
    段第6738號建物，設定權利範圍全部之最高限額650,000 元
    之抵押權債權不存在。
二、被告雖未於最後言詞辯論期日到庭，惟據其之前所提出之書
    狀及陳述略以：
  (一)原告於96年3 月1 日向被告借款500,000 元，借貸期間約定
    為2 年，利息約定為每月20,000元，借款本金由原告以其所
    有系爭不動產供被告設定最高限額650,000 元之抵押權，利
    息部分簽發24張本票作為按月應給付之利息，原告於約定借
    款期限屆滿後，未依約清償本息，被告就本金部分聲請鈞院
    以98年度司拍字第737 號民事裁定准予拍賣，未清償之11個
    利息220,000 元則聲請鈞院98年度司促字第11399 號核發支
    付命令，原告積欠被告之借款本息合計為720,000 元。
  (二)答辯聲明：原告之訴駁回
三、本院之判斷：
  (一)原告主張其於96年3 月間向被告借款500, 00 0 元，原告為
    擔保上述債務能夠如期清償於被告，以原告所有之系爭不動
    產為被告設定最高限額650,000 元之抵押權作為上述借款債
    務之擔保等情，業據其提出土地登記第2 類謄本、建物登記
    第2 類謄本各1 件為證，（參見本院卷第3 至14頁、第15至
    16 頁 ），被告對此並不爭執，是原告此部分主張堪信為真
    實。
  (二)原告復主張其向被告借款後，即陸續清償被告債務，迄至98
    年5 月19日止，共計清償374,700 元，原告目前僅尚欠被告
    125,300 元未付，而非被告所稱之500,000 元，亦非登記謄
    本上所載之最高限額650,000 元抵押權等語，為被告所否認
    ，並執前詞置辯。
  1.按「最高限額抵押權係指債務人或第三人提供其所有之不動
    產，就債權人對債務人一定範圍內之不特定債權，在一定金
    額限度內為擔保之特殊抵押權。最高限額抵押契約定有存續
    期間者，其訂約之目的顯在擔保存續期間內所發生之債權，
    亦即凡在存續期間內所發生之債權皆為抵押權效力所及」（
    最高法院92年度台上字第2340號判決意旨參照）。經查，依
    上開土地及建物登記第2 類謄本所載，抵押權之存續期間自
    96年3 月1 日起至98年2 月28日止，且兩造均不爭執該抵押
    權性質上為最高限額抵押權，則上述存續期間內所發生之約
    定債權即為最高限額抵押權效力所及。
  2.次查，原告自陳迄至98年5 月19日止，共計清償374,700 元
    ，其目前尚欠被告125,300 元未付等語，由此可知，本件最
    高限額抵押權所擔保之債權尚未清償完畢，則原告訴請確認
    上述最高限額抵押權債權不存在，於法無據，自非可採。
  3.再者，被告因原告遲未依約將本件借款本金及利息清償，已
    聲請本院98年度司拍字第737 號民事裁定准予拍賣，未清償
    之利息220,000 元則聲請本院98年度司促字第11399 號核發
    支付命令，有該民事裁定暨確定證明書、支付命令暨確定證
    明書各2 件在卷可稽（參見本卷第39至44頁），倘如原告所
    述，其僅尚欠系爭借款本金125,300 元，兩造復無其他利息
    約定，則原告理應對上開支付命令提出異議，並請求調查相
    關證據已釐清兩造間之借貸情形，然原告捨此不為，致上開
    支付命令於98年5 月25日確定在案，依民事訴訟法第521 條
    第1 項規定，上開支付命令與確定判決有同一之效力。又被
    告否認原告在上開支付命令確定後有再為清償，而原告所提
    出之清償紀錄為其片面所製作，自難逕予採信。縱認原告所
    提出經被告簽收之收據1 紙為真，原告於98年5 月19日曾再
    清償原告8,500 元，經扣除後，原告仍尚欠被告211,500 元
    （220,000-8,500=211,500 ），亦與原告所述借款餘額不符
    ，是原告主張其目前僅尚欠被告125,300 元未付云云，尚乏
    所據，為不足採。
  (三)綜上所述，原告向被告借款500,000 元，並以其所有之系爭
    不動產為被告設定最高限額650,000 元之抵押權作為上述借
    款債務之擔保後，原告迄今尚未將系爭借款清償完畢，故上
    開最高限額抵押權所擔保之債權仍繼續存在。從而，原告訴
    請確認被告對原告所有坐落於桃園縣桃園市○○段埔子小段
    第2096之13地號，設定權利範圍萬分之551 ，及其上同段第
    6738號建物，設定權利範圍全部之最高限額650,000 元之抵
    押權債權不存在，為無理由，不應准許。
四、本件事證已臻明確，兩造其餘主張陳述及其攻擊防禦方法，
    經審酌與本判決結果不生影響，不再一一論述。
五、據上論結，本件原告之訴為無理由，依民事訴訟法第385 條
    第1 項前段、第78條，判決如主文。
中    華    民    國    98    年    10    月    30    日
                  民事第一庭    法  官  林哲賢
以上正本係依照原本作成
如對本判決上訴，須於判決送達後20日內向本院提出上訴狀
中    華    民    國    98    年    10    月    30    日
                                書記官  陳佳彬

司法院資訊處製作；財團法人民間司法改革基金會備份。
